臺灣彰化地方法院民事判決　九十一年度訴字第三六三號
　　原　　　告　乙○○
　　訴訟代理人　丙○
　　被　　　告　甲○○
右當事人間請求清償借款事件，本院判決如左：
    主      文
被告應給付原告新台幣壹佰拾陸萬伍仟元，及如附表貳所示之利息及違約金。
原告其餘之訴駁回。
訴訟費用由被告負擔五分之四，餘由原告負擔。
    事      實
甲、原告方面：
  一、聲明：被告應給付原告新台幣（下同）一百六十三萬五千元，及如附表壹所示
      之利息及違約金。
  二、陳述：
    (一)被告於民國八十八年十一月間先後共向原告借用一百六十三萬五千元，雙方約
      定清償期為八十九年十一月七日，並簽發本票二件為據，另約定利息自發票日
      即借款日起按每百元日息一分三釐計付，屆期未清償時，則按每百元日息一角
      計付違約金。惟實際上，原告只借予被告一百五十萬元，係八十八年十一月八
      日在彰化縣二林鎮卓代書事務所一次現金給付，且截至清償期為止，原告已收
      到被告所交付之利息二十七萬元。
    (二)詎屆期竟未獲清償，雖經原告催告，惟未獲被告置理，爰依消費借貸之法律關
      係，請求判決如聲明欄所示。
  三、證據：提出本票影本二件、抵押權設定契約書影本一件、他項權利證明書影本
      一件為證。
乙、被告方面：未於言詞辯期日到場，僅提出書狀聲明陳述如左：
  一、聲明：
    (一)原告之訴駁回。
    (二)如受不利之判決，願供擔保請准免為假執行。
  二、陳述：
    (一)被告向原告借用一百五十萬元，並簽發金額各為一百五十萬元、十三萬五千元
      之本票各一紙，供作為本金及三個月利息之擔保。惟被告實際收到之金額僅有
      一百三十六萬五千元，其餘十三萬五千元乃預扣巧取之利息，故原告得請求返
      還之本金為一百三十六萬五千元。
    (二)本件借款金額既為一百三十六萬五千元，則按年息百分之二十計算，原告所得
      請求之利息不得超過每年二十七萬三千元，即月息不得逾二萬二千七百五十元
      。惟雙方約定之利息為每三個月十三萬五千元，即月息四萬五千元，已遠超過
      年息百分之二十之限制，超過部分原告不得請求。又因被告需款孔急而向原告
      借貸，原告竟乘被告急迫之際，而取得與原本顯不相當之重利，應構成重利罪
      。
    (三)本件借款之金額既為一百三十六萬五千元，其餘十三萬五千元之巧取利息，及
      另筆十三萬五千元之預扣利息，原告均不得請求違約金。又兩造約定違約金之
      利率為每百元日息一角，換算成年息則為百分之三十六點五，依目前銀行活儲
      利率僅有年息百分之一‧五，定存利率亦未逾年息百分之五，故前開違約金之
      利率顯屬過高，爰請鈞院將違約金酌減至年息百分之五計付為宜。
    (四)本件借款之到期日為八十九年十一月七日，故原告請求遲延利息應自八十九年
      十一月八日起算，始為適法。
  三、證據：提出本票暨存根影本各二件為證。
    理      由
一、本件被告未於言詞辯論期日到場，核無民事訴訟法第三百八十六條各款所列情形
    ，爰依原告之聲請，由其一造辯論而為判決。
二、原告主張被告於八十八年十一月八日向其借款，雙方約定清償期為八十九年十一
    月七日，利息則自借款日起按每百元日息一分三釐計付，屆期未清償時，則按每
    百元日息一角計付違約金等情，業據原告提出本票影本、抵押權設定契約書影本
    、他項權利證明書影本為證，且為被告所不爭執，自堪信原告此部分之主張為真
    實。是以本件爭點之所在，乃在於原告所得請求返還之本金、利息各為若干？本
    件違約金是否過高？
三、按「金錢借貸契約，固屬要物契約，應由貸與人就交付金錢之事實負舉證之責，
    但若貸與人提出借用證內，經載明所借款額，當日親收足訖無訛者，要應解為貸
    與人就要物性之具備，已盡舉證責任。」，最高法院六十九年度台上字第三五四
    六號判例要旨可供參照。本件原告主張被告向其借用之金額為一百六十三萬五千
    元云云，並提出本票影本二件佐證，然被告辯稱僅收到原告所交付之借款一百三
    十六萬五千元，且其中金額十三萬五千元之本票係利息票，則原告就超過一百三
    十六萬五千元以上之借款，自應負舉證責任。然查，觀諸原告所提出之二件本票
    ，其上並無被告收到一百五十萬元或十三萬五千元之字樣或同義之文字，且其中
    金額十三萬五千元之本票存根備註欄上有記載「利息」字樣，自不得混作已交付
    本金之證據，此外，原告並未提出諸如簽收單、錄音帶、存提款資料等具體證據
    以實其說，揆諸前開判例要旨，難認原告就超過一百三十六萬五千元以上借款之
    要物性，已盡舉證之責。準此，被告辯稱伊所負本金返還之責任，僅限於一百三
    十六萬五千元，堪予採認。
四、次按給付有確定期限者，債務人自期限屆滿時起，負遲延責任；應付利息之債務
    ，其利率未經約定，亦無法律可據者，週年利率為百分之五，民法第二百二十九
    條第一項、第二百零三條亦定有明文。經查，原告另主張被告應自八十八年十一
    月八日按每百元一分三釐計付利息云云，然原告自承已收到被告交付之利息二十
    七萬元，則依雙方約定之利率日息每百元一分三釐計算，即折合年息百分之四‧
    七四五，被告於借款期間應付之利息總額為六萬四千七百六十九元（0000000×
    4.745%≒64769，小數點以下四捨五入），遠低於被告已付利息之總額，足見被
    告於借款期間內並無欠息情事，則原告請求被告仍應給付借款期間即自八十八年
    十一月八日起至八十九年十一月七日止之利息，自屬無據。至於遲延利息部分，
    即八十九年十一月八日起至清償日止之利息，兩造固約定按中央銀行所核定之放
    款利率計算（前開抵押權設定契約書及他項權利證明書參照），惟因利率管理條
    例已廢止，自無從依中央銀行核定放款利率計付遲延利息，則兩造關於遲延利息
    之約定與未約定者無異，故原告依前開規定，自得請求按年息百分之五計算之遲
    延利息，其僅請求按年息百分之四‧七四五計付遲延利息，自屬有據。
五、又按「約定之違約金過高者，法院得減至相當之數額。」，民法第二百五十二條
    定有明文。另按「約定之違約金是否過高，應就債務人若能如期履行，債權人可
    享受之一切利益為衡量之標準，而非以僅約定一日之違約金額若干為衡量之標準
    。」，最高法院五十一年度台上字第一九號判例要旨可資參照。經查，兩造約定
    之違約金係按日息每百元一角核計，折合年息百分三十六點五，然原告並未主張
    或證明其索回本件借款後，確可享有相當於年息百分之三十六點五計算之利益，
    故依一般情形，原告取回本件借款後，再轉借他人，至多僅能圖得之利益係按法
    定最高利率百分之二十計算之利息而已，揆諸前開判例要旨，被告辯稱兩造所約
    定之違約金過高，自屬可採，本院因認兩造約定之違約金應核減至按年息百分之
    二十計算，始為相當。
六、從而，原告依消費借貸之法律關係請求被告給付借款一百三十六萬五千元，及如
    附表貳所示之利息及違約金，為有理由，應予准許，逾此範圍之請求，則為無理
    由，應予駁回。
七、本件原告並無假執行之聲請，且本件情形核與民事訴訟法第三百八十九條應依職
    權宣告假執行之規定不符，則被告陳明如受不利之判決，願供擔保請准免為假執
    行，自無審酌之必要，併此敘明。
八、本件事證已臻明確，兩造其餘攻擊及防禦方法。經審酌後均與判決結果不生影響
    ，自無一一審究論列之必要，併此敘明。
據上論結，本件原告之訴為一部有理由，一部無理由，依民事訴訟法第三百八十五條
第一項前段、第七十九條但書，判決如主文。
中　　　華　　　民　　　國　　九十一　　年　　　六　　　月　    四      日
                                    臺灣彰化地方法院民事第二庭
~B法　　　官　陳正禧
右正本係照原本作成。
如對本判決上訴須於判決送達後廿日內向本院提出上訴狀
~B法院書記官　鄭秀鑾
中　　　華　　　民　　　國　　九十一　　年　　　六　　　月　　　五　　　日
┌───────────────────────────────────┐
│臺灣彰化地方法院九十一年度訴字第三六三號清償借款附表壹：              │
├───┬───────┬────────┬─────────┬────┤
│編號  │本金（新台幣）│利息　　　　　　│違約金            │借款期間│
├───┼───────┼────────┼─────────┼────┤
│壹    │壹佰伍拾萬元  │民國八十八年十一│八十九年十一月八日│八十八年│
│      │              │月八日起至清償日│起至清償日止，按日│十一月八│
│      │              │止，按日息每百元│息每百元一角（折合│日起至八│
│      │              │一分三釐（折合年│年息百分之三十六點│十九年十│
│      │              │息百分之四‧七四│五）計算          │一月七日│
│      │              │五）計算        │                  │        │
├───┼───────┼────────┼─────────┼────┤
│貳    │壹拾萬伍仟元│同右            │八十九年八月九日起│同右    │
│      │              │                │至清償日止，按日息│        │
│      │              │                │每百元一角計算    │        │
└───┴───────┴────────┴─────────┴────┘
┌───────────────────────────────────┐
│臺灣彰化地方法院九十一年度訴字第三六三號清償借款附表貳：              │
├───┬───────┬────────┬─────────┬────┤
│編號  │本金（新台幣）│利息　　　　　　│違約金            │借款期間│
├───┼───────┼────────┼─────────┼────┤
│壹    │壹佰拾陸萬伍│八十九年十一月八│八十九年十一月八日│八十八年│
│      │仟元          │日起至清償日止，│起至清償日止，按年│十一月八│
│      │              │按年息百分之四‧│息百分之二十計算  │日起至八│
│      │              │七四五計算      │                  │十九年十│
│      │              │                │                  │一月七日│
│      │              │                │                  │止      │
└───┴───────┴────────┴─────────┴────┘
